【裁判字號】    91,訴,994
【裁判日期】    920311
【裁判案由】    常業詐欺
【裁判全文】
臺灣臺北地方法院刑事判決                          九十一年度訴字第九九四號
    公  訴  人  臺灣臺北地方法院檢察署檢察官
    被      告  卯○○
                庚○○
    右二人共同
    選任辯護人  詹文凱律師
    被      告  寅○○已歿）.
右列被告等因常業詐欺案件，經檢察官提起公訴（九十年度偵字第六六一八號），本
院判決如左：
    主  文
卯○○、庚○○均無罪。
寅○○部分公訴不受理。
    理  由
壹、卯○○、庚○○部分
一、公訴意旨略以：被告卯○○於八十七年十二月間，以其父鄭勝輝之名，在臺北市
    ○○路二０六號設立加州企業管理顧問股份有限公司（下稱「加州公司」），並
    自任總經理職務，為加州公司實際負責人，另由被告寅○○（已歿）、被告庚○○，及壬○○分任經理、業務副理、行政副總（壬○○部分業經檢察官另為不起
    訴處分）等職務。卯○○、寅○○、庚○○三人嗣基於共同意圖為自己不法所有
    之犯意聯絡，先設計一套定名為「加州休閒渡假會員卡」（下稱「加州卡」）之
    專案產品，虛構內容包括渡假、消費、購車、理財，及股東等相關服務，又利用
    社會大眾求職心切之弱點，加以僱傭，逐漸宣導加州卡之優點，再伺機誘使更換
    薪資計算方式為抽成計傭，使之陷於錯誤而購買上述產品之方式，以詐騙財物，
    而恃以為生，以之為常業，遂於八十九年十月間，在各大報紙刊登徵才廣告，並
    於面試時向子○○、戊○○、癸○○、丁○○等人先承諾，底薪每月新臺幣（下
    同）二萬四千元至四萬二千元不等，毋須招攬業務云云，而依其應徵職務予以僱
    用後，即要求子○○、戊○○、癸○○、丁○○等人參加新進員工訓練課程，由
    卯○○寅○○、庚○○向新進員工宣傳加州卡之好處及行銷、推廣之方式，並告
    以每招攬一張會員卡，即可按照職位等級獲得成數不一之退傭，且可晉級成為高
    階幹部云云，甚且表明若未為購買，即無法繼續在加州公司任職或取得薪資云云
    ，更於子○○、戊○○、癸○○、丁○○等人到職一個月後，因未能領得薪資，
    而向寅○○等加州公司主管洽詢之際，卯○○、寅○○、庚○○明確告知薪資計
    算方式僅有佣金計酬制一種，使子○○、戊○○、癸○○、丁○○等人陷於錯誤
    而分別以自己或親友名義支付現金或支票購買二至五張加州卡，以此方式吸金詐
    財，惟實際上加州公司員工並無原應徵之工作業務，而係專以招攬件數抽取業務
    獎金，作為收入來源，亦即將客戶轉換為公司員工，以達促銷之目的，而員工亦
    未獲得薪資，最終所得之款項僅係個人行銷加州卡之退傭款而己，並非工作所得
    ，嗣於子○○、戊○○、癸○○、丁○○在上班一段時後，發現其所得薪資僅係
    招攬「加州休閒渡假會員卡」退傭所得金錢，始知受騙，因認被告卯○○、庚○○二人均共同與寅○○犯有刑法第三百四十條之常業詐欺罪等語。
二、按犯罪事實應依證據認定之，無證據不得推定其犯罪事實。如不能證明被告犯罪
    者，應諭知無罪之判決，刑事訴訟法第一百五十四條、第三百零一條第一項分別
    定有明文。又告訴人之告訴，係以使被告受刑事訴追為目的，是其陳述是否與事
    實相符，仍應調查其他證據以資審認，最高法院五十二年度臺上字第一三００號
    判例即採此旨。又所謂以詐術使人交付或得利益必須被詐欺人因其詐術而陷於錯
    誤，若其所用方法，不能認為詐術，亦不致使人陷於錯誤，即不構成該罪，有最
    高法院四十六年度臺上字第二六０號判例要旨可為參酌。
三、本件公訴意旨認被告卯○○、庚○○與寅○○共同涉犯前開常業詐欺罪嫌，無非
    以：（一）本件公訴意旨所訴犯罪事實業據告訴人等指訴甚詳，被告寅○○負責
    刊登徵才廣告，及推銷加州公司會員卡；（二）被告寅○○、庚○○分別以趙泰
    龍、林瀚瑀名義親至漢王飯店、中信飯店、金鈺珠寶有限公司洽談合作關係之事
    實等語，為其論據。訊據被告卯○○、庚○○均堅詞否認有何詐欺犯行，辯稱：
    被告均有向前來應徵之人說明如何給薪等事實，加州卡確有合作廠商，嗣因投資
    環境惡化，乃無法繼續經營等語。共同選任辯護人則以：（一）告訴人均明知該
    公司無底薪，按業績計酬；（二）被告等人與中信飯店、金鈺公司、漢王飯店、
    天鵝湖飯店均有住房、購物優惠合作關係；（三）被告等人確有經營咖啡屋，而
    告訴人戊○○提告訴係受人誤導等語，以為辯護。
四、經查：（一）證人丙○○到庭證稱並未購買加州休閒卡，公司未強迫推銷等語，
    證人丑○○到庭證稱應徵時，公司有說明係獎金責任制，做得多領得多，公司沒
    有強迫推銷或購買會員卡等語，有本院審判筆錄可憑；（二）再佐以證人乙○○
    到庭證稱，高雄漢王洲際飯店有限公司、墾丁天鵝湖飯店是同一老闆，老闆是辛○○，公司和很多銀行、特約公司簽合約，只是提供卡友服務，是被告找來的，
    檢察官所提示合約是傳真，正本我們提供，他還沒有給我們就發生這件事情，加
    州公司是林瀚瑀、趙泰龍，與其公司接觸，林瀚瑀即在庭之庚○○，合約是我們
    公司先用印，正本我們還沒有收到，沒有金錢往來，只有提供卡友折數，其公司
    曾經和其他公司簽過這種合約書，有很多，要知道對方有執照就可以，本件合約
    除了手寫部分外，打字部分及其公司的章均係乙○○所提供無訛等語，及證人甲○○到庭證稱，當時擔任中信大飯店業務主會，卷附房租優待協議書應是證人甲○○所簽，簽訂正式合約沒有特定的手續，只要一般人打電話來都可以提供折扣
    ，如果簽訂合約書不需要再把合約書寄回自己飯店，應該是這樣就生效，本件加
    州公司與中信飯店合約書正本是公司所簽，其上所鈐是公司的便章等語，及金鈺
    珠寶公司總經理即證人己○○到庭證稱，庚○○是其弟弟，金鈺珠寶公司與加州
    公司的合約書是總經理即證人己○○和庚○○簽的，簽這份合約書是因為我們希
    望客人愈多愈好，只要公司合法，有營業執照就可以，金鈺珠寶公司沒有持加州
    公司會員卡的人去消費，因為會員卡還沒有出來等語，均足認定被告卯○○、庚○○二人所營加州公司於僱用人員時，均已說明計薪方式，並有與多家飯店、珠
    寶公司商談成立會員制度及折扣事宜，亦堪認定被告卯○○、庚○○堅稱，被告
    均有向前來應徵之人說明如何給薪等事實，加州休閒卡確有合作廠商，嗣因投資
    環境惡化，乃無法繼續經營等語，及共同選任辯護人所稱告訴人均明知該公司無
    底薪，按業績計酬，被告等人與中信飯店、金鈺公司、漢王飯店、天鵝湖飯店均
    有住房、購物優惠合作關係，尚非無據；（三）至於證人子○○雖證稱伊加州公
    司忘記是誰面談，但談到底薪是三萬二到三萬六，是儲備幹部，第一個月的薪水
    是自己買加州卡的業績獎金，一萬多快二萬，後來寅○○要求子○○買二十張，
    剛開始每張買五萬，經過一個月後公司調到六萬，因為看上會員卡附設的東西，
    第二如果進公司一個月沒有業績就開除，面談的時候沒有講過，子○○當初是因
    加州公司附設咖啡廳，被聘請去教咖啡的，寅○○說投資十五張就可以當經理，
    原本以為卡附設的會員權利都可以享受，後來才發覺是一片空地，他所拍攝回來
    的錄影帶是在半路隨便找風景區拍的，該公司有大量應徵職員，子○○乃招攬親
    友購買會員卡，親友很多，後來只有自己買，卯○○另要子○○購買遠東卡，遠
    東卡是八萬，後來遠東卡沒有交付，他答覆遠東卡因種種原因壓下來，後來求證
    ，原來他沒有買，他把這八萬拿去付尾牙錢，後來私底下和他談過，他開三至四
    張本票，一共二十八萬，幾張本票忘了，均未兌現，惟證人不僅於選任辯護人詰
    問時，自承薪資表是子○○自己簽名，工作內容第一個月是背加州卡的內容，但
    是一個禮拜會更新一次，第二個月開始出去推廣加州卡，都沒有作咖啡相關的事
    務等語，證人戊○○亦自承進入加州公司由寅○○試，薪水一個月二萬五，沒有
    獎金，上班後沒有領到薪水，上班一個月後才說要賣加州卡，有業績才可以領薪
    水等語，足認被告卯○○、庚○○於各該人員領薪之前，已經說明計薪之方式，
    而證人戊○○並未立即求去，且證人子○○並曾領迄二個月份之薪資等情形，確
    有其事；（四）綜前所述，縱該公司於進行溝通協力廠商時，確有操之過急之情
    形，仍不能遽以被告等人經營事業不善，財務操作不當，以致事後慘遭挫敗，即
    予認定必有不法意圖，甚或施行何種詐術等事實，本件不能證被告等人自始即有
    何以詐騙告訴人為常業之故意。本件除告訴人之指述外，尚無其他證據足認是否
    與事實相符，本院復查無其他積極之證據，足認被告卯○○、庚○○有詐欺之情
    事，本件不能證明被告卯○○、庚○○確有公訴意旨所訴之犯行，並有前揭各端
    合理可疑之處，即難遽入被告二人於罪。綜前所述，本件公訴人所舉證據尚未能
    排除被告卯○○、庚○○並未犯罪之合理懷疑，自應為無罪之諭知，以免冤抑。
貳、寅○○部分
一、按被告死亡者，應諭知不受理之判決，刑事訴訟法第三百零三條第五款，定有明
    文。
二、查本件被告寅○○於九十年十二月十八日死亡，有被告之戶籍資料一紙，附於本
    院刑事卷宗可稽。依照上開說明，爰就被告寅○○部分不經言詞辯論，逕為不受
    理之判決。
據上論斷，應依刑事訴訟法第三百零一條第一項、第三百零三條第五款、第三百零七
條，判決如主文。
本案經檢察官蔡宏展到庭執行職務
中      華      民    國    九十二    年      三      月      十一    日
                                      臺灣臺北地方法院刑事第六庭
                                          法  官  黃程暉
右正本證明與原本無異。
如不服本判決，應於判決送達後十日內，向本院提出上訴狀（應抄附繕本）。告訴人
或被害人如對於本判決不服者，應具備理由請求檢察官上訴，其上訴期間之計算係以
檢察官收受判決正本之日期為準。
                                          書記官  張華瓊
中      華      民      國    九十二    年      三      月      十二    日


司法院資訊處製作；財團法人民間司法改革基金會備份。
